臺灣臺中地方法院刑事判決　　　　　　　　　　　　九十一年度訴緝字第四二三號
　　公　訴　人　臺灣臺中地方法院檢察署檢察官
　　被　　　告　丙○○
右列被告因偽造文書案件，經檢察官提起公訴（八十六年度偵字第一四三三五號），
本院判決如左：
    主  文
丙○○連續行使偽造私文書，足以生損害於他人，處有期徒刑陸月，如易科罰金，以
佰元折算壹日。
    事  實
一、丙○○於八十四年四月間起自任會首，召集民間互助會，而在八十四年四月十五
    日起會，每會新台幣（下同）一萬元，採內標制，會員連同會首共三十七名，每
    月十五日下午八時在其所營設於臺中市○○路八三號黃昏市場「太祖魷魚羹」攤
    位處開標，遇三、六、九、十二月份則加標一次，期間應至八十六年七月十五日
    止。詎丙○○因經濟狀況欠佳，竟基於意圖為自己不法之所有及偽造、行使偽造
    私文書之概括犯意，連續於八十五年四月十五日下午八時（第十七會），在其上
    揭互助會開標處所，主持互助會開標時，未得會員甲○○○（互助會簿上登載使
    用「邱阿美」之名義）之同意或授權，而偽以會員「邱阿美」名義參予投標，在
    標單上偽簽會員「邱阿美」之名義，及填寫三千元之投標金額，而偽造「邱阿美
    」名義之標單，並提出行使參與投標，嗣即以該投標金額得標，而使當時尚為活
    會之會員乙○○、廖輝龍、賴楊錦鳳（會簿上記載賴太太）等活會會員誤以為甲○○○確有參與投標且得標，致陷於錯誤，而分別支付丙○○扣除得標金額之會
    款七千元，甲○○○則因不知自己已被冒標亦給付七千元之會款，丙○○即因此
    詐得十四萬七千元之會款（八十五年四月十五日為第十七會，含該會尚有二十一
    會活會，所詐得之款項為二一×七０００元＝一四七０００元），足生損害於甲○○○及當時尚為活會會員之廖輝龍、賴楊錦鳳等人；於八十六年一月十五日下
    午八時（第二十九會），在其上揭互助會開標處所，主持互助會開標時，未得會
    員乙○○之同意或授權，而偽以會員「乙○○」名義參予投標，在標單上偽簽會
    員「乙○○」之名義，及填寫三千五百元之投標金額，而偽造「乙○○」名義之
    標單，並提出行使參與投標，嗣即以該投標金額得標，而使當時尚為活會之會員
    廖輝龍、賴楊錦鳳等活會會員誤以為乙○○確有參與投標且得標，致陷於錯誤，
    而分別支付丙○○扣除得標金額之會款六千五百元，乙○○則因不知自己已被冒
    標亦給付六千五百元之會款，丙○○即因此詐得五萬八千五百元之會款（八十六
    年一月十五日為第二十九會，含該會尚有九會活會，所詐得之款項為九×六五０
    ０元＝五八五００元），足生損害於乙○○及當時尚為活會會員之廖輝龍、賴楊
    錦鳳等人。嗣因丙○○無力維持互助會，於八十六年六月十五日將互助會停標，
    甲○○○、乙○○等人始查悉上情。
二、案經甲○○○、乙○○訴由臺灣臺中地方法院檢察署檢察官偵查起訴。
    理  由
一、訊據被告丙○○對於有召集右揭互助會，且於八十五年四月十五日、八十六年一
    月十五日分別有人以告訴人甲○○○、乙○○之名義參與互助會之投標，並分別
    以三千元、三千五百元之標金得標等事實，均坦白不諱；惟否認有偽造私文書及
    詐欺犯行，並辯稱：該二會雖係以告訴人甲○○○、乙○○之名義標得互助會，
    然實際上告訴人甲○○○、乙○○並未參與投標，但究竟是何人標得互助會，及
    其將所收得當期之互助會款交付何人，伊均因時間太久，已經忘記等語。經查，
    被告確有於八十四年四月間起自任會首，召集民間互助會，於八十四年四月十五
    日起會，每會一萬元，採內標制，會員連同會首共三十七名，每月十五日下午八
    時在其所營設於臺中市○○路八三號黃昏市場「太祖魷魚羹」攤位處開標，遇三
    、六、九、十二月份則加標一次，互助會期間應至八十六年七月十五日始止；且
    於互助會進行期間，分別告知其互助會會員八十五年四月十五日係由告訴人甲○○○以三千元得標，八十六年一月十五日係由告訴人乙○○以三千五百元得標，
    並據此向互助會會員收取會款等事實，除已據被告於本院審理時坦白不諱外，核
    與告訴人甲○○○、乙○○分於偵、審所指述之情節大致相符，並經證人賴楊錦
    鳳於本院結證屬實；且有證人賴楊錦鳳提出之依被告之通知記載詳細得標名單及
    金額之互助會簿一件在卷可證，而依該互助會簿之記載，八十五年四月十五日及
    八十六年一月十五日確分係告訴人甲○○○、乙○○各以三千元、三千五百元得
    標者，應認被告此部分之自白與事實相符。被告雖辯稱其不知該二會係何人標得
    ，且所收會款交付何人亦已經忘記等情，然查被告為本件互助會之會首，負責互
    助會之投、開標事宜，且於會員得標後，尚應負責向各會員收取會款，及將所收
    之會款交付當期得標會員；是其對於所召集之互助會，究係何人得標，及將所收
    取之會款交付何人，係自己所實際參與之行為，焉得諉為不知，顯見其於本院所
    辯已經忘記等語，係屬卸責之詞；且被告復自承，本件以告訴人甲○○○、乙○○名義標取之前揭二會，實際上並非告訴人甲○○○、乙○○所標者，則若非各
    該互助會確係被告所冒標者，則被告如何據以告知會員該二會之得標會員係告訴
    人甲○○○、乙○○，是其前揭所辯，應不足採信。又檢察官起訴犯罪事實雖記
    載被告詐欺所得之金額為告訴人甲○○○被詐三十四萬元，告訴人乙○○被詐六
    十八萬元；然查被告以冒用告訴人甲○○○、乙○○名義參與互助會投標，並偽
    稱得標後向會員詐取互助會款，其所詐得之款項應係指當期活會會員（包括被冒
    名者）所給付之款項，即八十五年四月十五日詐得之款項為十四萬七千元之會款
    （八十五年四月十五日為第十七會，含該會尚有二十一會活會，所詐得之款項為
    二一×七０００元＝一四七０００元）；於八十六年一月十五日詐得之款項為五
  萬八千五百元之會款（八十六年一月十五日為第二十九會，含該會尚有九會活會
    ，所詐得之款項為九×六五００元＝五八五００元）。至於告訴人甲○○○、乙○○其餘各期所給付被告之互助會款，及詐欺當期之死會會員所給付之互助會款
    ，均係各會員因參與被告所召集之互助會，而依與被告間成立之互助會契約，所
    為依約給付會款之義務，並非因被告詐欺而交付之財物，是檢察官所認被告詐欺
    所得款項之金額，顯然有誤，應由本院逕予更正。本件事實已經明確，被告犯行
    洵堪認定，應依法論科。
二、按被告於其自任會首所召集之互助會開標時，以在標單上偽造告訴人甲○○○在
    互助會簿上登載使用之「邱阿美」及告訴人乙○○之名義，及分別在標單上填入
    投標金額三千元、三千五百元之方式，而制作標單參與投標，如非依我國民間互
    助會之習慣，尚無從認定其上之文字即表示出標人及所投標之利息，應認其所偽
    造之標單為屬刑法第二百二十條第一項之準文書，而以私文書論；又被告偽以告
    訴人甲○○○、乙○○名義參與互助會之投標、得標，足以增加告訴人甲○○○
    、乙○○之負擔；被告提出行使使當時之活會會員廖輝龍、賴楊錦鳳等人誤為被
    冒用人確有參與投標、得標，而給付會款，顯均足生損害於被冒用之告訴人甲○○○、乙○○及活會會員廖輝龍、賴楊錦鳳等人；核被告所為係犯刑法第二百十
    六條、第二百十條、第二百二十條第一項之行使偽造私文書罪及同法第三百三十
    九條第一項之詐欺罪；被告偽造「邱阿美」、「乙○○」名義之署押行為，均為
    其偽造私文書之部分行為；被告偽造私文書後復提出行使而參與投標，其偽造之
    低度行為，應為行使之高度行為所吸收，均不另論罪。又被告冒標會款之詐欺犯
    行，使當時尚為活會之會員廖輝龍、賴楊錦鳳華等人誤以為告訴人甲○○○、乙○○確有參與投標且得標，致陷於錯誤，而分別為財物之交付；及被冒用人亦誤
    認其並未得標而如期依被告所指給付會款，係一行為觸犯數罪名，為想像競合犯
    ，應從一重處斷；被告所為先後二次行使偽造私文書及詐欺犯行，時間緊接，所
    犯各係構成要件相同之罪名，顯均係基於概括犯意反覆為之，為連續犯，應各依
    刑法第五十六條規定論以一罪，並加重其刑。又被告所犯上揭行使偽造私文書罪
    及詐欺罪二罪間有方法結果之牽連關係，應依刑法第五十五條後段牽連犯之規定
    從一重之刑法第二百十六條、第二百十條、第二百二十條第一項之行使偽造私文
    書罪處斷。爰審酌被告犯罪之動機、目的、手段，本件犯罪之情節，因犯罪所詐
    得之金額合計為二十萬五千五百元（一四七０００元＋五八五００元＝二０五五
    ００元），其所生之損害尚不鉅，及坦承部分犯罪事實之犯後態度等一切情狀，
    量處如主文所示之刑；另查被告行為後，刑法第四十一條業於九十年一月十日修
    正公布，同年月十二日生效，修正後刑法第四十一條第一項前段規定「犯最重本
    刑為五年以下有期徒刑以下之刑之罪，而受六個月以下有期徒刑或拘役之宣告，
    因身體、教育、職業、家庭之關係或其他正當事由，執行顯有困難者，得以一元
    以上三元以下折算一日，易科罰金。」，與修正前刑法第四十一條規定「犯最重
    本刑為三年以下有期徒刑以下之刑之罪，而受六個月以下有期徒刑或拘役之宣告
    ，因身體、教育、職業、家庭之關係，執行顯有困難者，得以一元以上三元以下
    折算一日，易科罰金。」不同。比較新舊法結果，以新法較有利於行為人，故依
    刑法第二條第一項前段規定，本件自應適用裁判時之法律即修正後刑法第四十一
    條第一項前段之規定。而本案被告所犯刑法第二百十六條、第二百十條、第二百
    二十條第一項行使偽造私文書罪為屬最重本刑五年以下有期徒刑之刑之罪，爰依
    修正後刑法第四十一條第一項前段規定，就被告所受宣告之刑，諭知易科罰金之
    折算標準，以示懲儆。末查，被告主持其所召集互助會之開標，關於標單之製作
    僅係用一般紙張，且於投標、得標後隨即將標單丟棄，為被告於本院審理時供述
    甚明；雖被告否認犯行，然本件該二會確係被告偽造告訴人甲○○○、乙○○名
    義之標單，提出行使而冒標得標者，業如前述；且被告犯罪迄今已逾五年有餘，
    而相關偽造之標單復未扣案，參以被告所供處理標單之情況，應認被告所偽造之
    標單亦已經於其提出行使開標後，予以丟棄，是該標單及其上偽造之署押顯均已
    滅失，爰不另為沒收之諭知，附予敘明。
據上論斷，應依刑事訴訟法第二百九十九條第一項前段，刑法第二條第一項前段、第
五十六條、第二百十六條、第二百十條、第二百二十條第一項、第三百三十九條第一
項、第五十五條前段、後段、第四十一條第一項前段，罰金罰鍰提高標準條例第一條
前段、第二條，判決如主文。
中      華      民      國      九十一      年    九    月      三      日
                                    臺灣臺中地方法院刑事第一庭
                                        法  官  林  源  森
右正本證明與原本無異
如不服本判決，應於收受本判決後十日內向本院提出上訴書狀，其未敘述上訴理由者
，並得於提起上訴後十日內向本院補提理由書狀（均須按他造當事人之人數附繕本）
「切勿逕送上級法院」
                                        書記官
中      華      民      國      九十一      年    九    月      四      日
附錄本案論罪科刑法條全文：
中華民國刑法第二百一十條
偽造、變造私文書，足以生損害於公眾或他人者，處五年以下有期徒刑。
中華民國刑法第二百一十六條
行使第二百十條至第二百十五條之文書者，依偽造、變造文書或登載不實
事項或使登載不實事項之規定處斷。
中華民國刑法第二百二十條
在紙上或物品上之文字、符號、圖畫、照像，依習慣或特約，足以為表示
其用意之證明者，關於本章及本章以外各罪，以文書論。
錄音、錄影或電磁紀錄，藉機器或電腦之處理所顯示之聲音、影像或符號
，足以為表示其用意之證明者，亦同。
稱電磁紀錄，指以電子、磁性或其他無法以人之知覺直接認識之方式所製
成之紀錄，而供電腦處理之用者。
中華民國刑法第三百三十九條
意圖為自己或第三人不法之所有，以詐術使人將本人或第三人之物交付者
，處五年以下有期徒刑、拘役或科或併科一千元以下罰金。
以前項方法得財產上不法之利益或使第三人得之者，亦同。
前二項之未遂犯罰之。
